臺灣高等法院高雄分院民事判決　　　　　 96年度上易字第9號
上　訴　人　　甲○○
　　　　　　　乙○○
兼上列二人共
同訴訟代理人　丙○○　　住屏東縣潮州鎮○○路38號
被上訴人　　　戊○○　　住屏東縣內埔鄉○○村○○路153號
　　　　　　　丁○○　　住同上
　　　　　　　己○○　　住同上
上列三人共同
訴訟代理人　　孔福平律師
複代理人　　　楊水柱律師
上列當事人間請求侵權行為損害賠償事件，上訴人對於民國95年
11月6 日臺灣屏東地方法院94年度訴字第439 號第一審判決提起
上訴，並於本院為訴之追加，本院於95年9 月5 日言詞辯論終結
，判決如下：
    主      文
上訴駁回。
第二審訴訟費用由上訴人負擔。
    事實及理由
一、查上訴人於原審依不當得利、買賣之法律關係為本件請求，
    嗣於本院追加依債務不履行、瑕疵擔保之法律關係請求，核
    屬請求之基礎事實同一，依民事訴訟法第463 條、第255 條
    第1 項第2 款之規定，應予准許，合先敘明。
二、上訴人主張：訴外人陳泰貴以私立師大托兒所係經政府立案
    領有合法證照詐騙上訴人，於民國89年8 月4 日與其訂立師
    大托兒所共同經營合約書（下稱共同經營合約書），約定由
    上訴人以200 萬元買受位於屏東縣富田村明德路16號校址內
    之教學設備及車牌號碼WJ─1068號、WJ─1069號2 輛幼童專
    用車（下稱系爭2 部車輛）與私立師大托兒所7 年之經營權
    。嗣因被上訴人己○○為過戶系爭2 部車輛，遂變造私立師
    大托兒所立案證書持以向屏東監理站（下稱屏東監理站）行
    使，將前開車輛登記在上訴人丙○○之名下，並由上訴人支
    出登記費用4 萬1480元。茲被上訴人己○○行使偽造公文書
    及使公務員登載不實之犯行，業經台灣屏東地方法院（下稱
    屏東地院）以93年度簡字第550 號刑事判決判處拘役30日確
    定。查陳泰貴使用詐術，提供農業土地供非法使用，使上訴
    人與之訂立共同經營合約並支付200 萬元價金，前開契約應
    屬無效，上訴人自得依不當得利之法律關係請求返還系爭2
    部車輛價值共100 萬元；又縱然前開共同經營合約並非無效
    ，惟物之出賣人負交付其物於買受人，並使其取得該物之所
    有權義務，上訴人既向陳泰貴買受系爭2 部車輛，陳泰貴即
    負有將前開車輛向監理站辦理過戶移轉登記之義務，辦理過
    戶登記所需之登記費用、稅負費及違規罰款等均應由被上訴
    人負擔。又訴外人陳泰貴於93年11月22日死亡，被上訴人丁
    ○○、戊○○、己○○為其繼承人，應繼受其一切權利義務
    關係等情，於原審依不當得利、買賣之法律關係，求為先位
    聲明：(一)被上訴人應給付上訴人100萬元，及自94年9月21日
    起至清償日止，按週年利率5%計算之利息。(二)上訴人願供擔
    保，請准宣告假執行；備位聲明：(一)被上訴人應將系爭2 部
    車輛向屏東監理站辦理過戶登記予上訴人。(二)被上訴人應給
    付上訴人4萬1480元。(三)確認系爭2部車輛嗣後之過戶費、稅
    負費及違規罰款，在該車輛過戶前均由被上訴人負擔。原審
    就上開先位及備位之訴均為上訴人敗訴之判決。上訴人僅就
    先位之訴敗訴部分聲明上訴，餘未上訴，並於本院追加債務
    不履行、瑕疵擔保之法律關係請求，而聲明：(一)原判決廢棄
    。(二)被上訴人應給付上訴人100萬元，及自94年9月21日起至
    清償日止，按週年利率5%計算之利息。(三)上訴人願供擔保，
    請准宣告假執行。
三、被上訴人則以：系爭2 部車輛原屬於私立師大托兒所所有，
    而該托兒所於88年12月16日設址於屏東縣內埔鄉○○路153
    號，負責人為被上訴人己○○。嗣該托兒所於90年1 月2 日
    核准更名為私立林肯托兒所，仍設址於屏東縣內埔鄉○○路
    153 號。屏東縣內埔鄉○○村○○路16號本無立案之事實，
    此為上訴人於訂立共同經營合約時所知悉，被上訴人己○○
    及訴外人陳泰貴並未詐欺上訴人。被上訴人己○○將系爭2
    部車輛售予上訴人，當時並未約定將前開車輛辦理過戶登記
    給上訴人，上訴人亦知無法過戶並簽立切結書。惟因系爭2
    部車輛已交付上訴人管理、使用、收益，被上訴人己○○恐
    日後因前開車輛肇事負賠償責任，一時失慮，乃於90年1 月
    5 日變造私立師大托兒所立案證書，圖使該2 部車子過戶。
    上訴人於買賣當時既已明知系爭2 部車輛無法過戶之事實，
    兩造本無過戶之約定，上訴人即應受契約之拘束。又系爭2
    部車輛牌照逕行註銷之原因，係因已立案之私立師大托兒所
    核准更名為私立林肯托兒所，原私立師大托兒所即已失其存
    在，系爭2 部車輛原屬私立師大托兒所之幼兒專用車，依規
    定牌照應予繳銷，逾期未繳銷，而逕予註銷，亦均為上訴人
    於買賣當時所明知，而富田村明德路16號之私立師大托兒所
    尚未立案通過，上訴人在潮洲亦曾經營未立案托兒所，上訴
    人買賣該系爭2 部車輛時，即應自行負擔該風險，本不得要
    求被上訴人負擔不能過戶之損害。系爭2 部車輛屬82年出廠
    ，於91年11月14日註銷牌照時，車齡已有9 年，且系爭2 部
    車輛於89年8 月4 日交付上訴人至91年11月14日註銷牌照時
    ，上訴人亦管理、使用、收益2 年有餘，其請求被上訴人賠
    償100 萬元之損害亦屬無據等語，資為抗辯，並於本院聲明
    ：(一)上訴駁回。(二)如受不利判決，願供擔保請准免為假執行
    之宣告。
四、兩造不爭執之事項：
  (一)被上訴人己○○於88年間經屏東縣政府於88年12月16日以88
    屏府社福字第221332號立案證書，核准私立師大托兒所立案
    ，設立地址為屏東縣內埔鄉○○路153 號，惟屏東縣內埔鄉
    ○○村○○路16號有經營托兒所。
  (二)89年8 月4 日被上訴人被繼承人陳泰貴與上訴人訂立師大托
    兒所共同經營合約書，由陳泰貴在屏東縣內埔鄉○○村○○
    路153 號經營，上訴人則在屏東縣內埔鄉○○村○○路16號
    經營，並約定登記在師大托兒所名義車牌號碼WJ─1068、WJ
    ─1069號2 部兒童專用車出售給上訴人。
  (三)前開2 部兒童專用車於91年11月14日由屏東監理站逕行註銷
    其牌照。
五、兩造爭執事項：(一)上訴人主張契約無效，依不當得利之法律
    關係，請求返還利益，是否有理？(二)上訴人主張被上訴人不
    能過戶系爭2 部車輛為幼兒園所有，依不當得利、債務不履
    行及瑕疵擔保之法律關係，請求被上訴人返還利益或賠償損
    害，是否有理？茲分述如下：
  (一)上訴人主張契約無效，依不當得利之法律關係，請求返還利
    益，是否有理？
    上訴人主張：被上訴人之被繼承人陳泰貴使用詐術，提供農
    業土地供非法使用，使上訴人與之訂立共同經營合約並支付
    200 萬元價金，而系爭2 部車輛無法辦理過戶為幼兒園所有
    ，係以不能給付為契約標的，前開契約應屬無效，上訴人自
    得依不當得利之法律關係請求返還系爭2 部車輛價值共100
    萬元云云。經查：
  1.依上訴人與陳泰貴簽訂之經營合約書內容所示，甲方為陳泰
    貴、乙方為上訴人，於合約書第1 條約定，上訴人於89 年9
    月1 日起以200 萬元買斷對於富田村明德路16號校址內的教
    具及7 年經營權、設備使用權，買斷部分包含系爭2 部車輛
    ，另於第5 、6 條約定，甲方經營地點：屏東縣內埔鄉○○
    村○○路153 號、乙方經營地點：屏東縣內埔鄉○○村○○
    路16號，承租期間內，立案證書共用，若富田村明德路16號
    立案通過後，乙方將使用新立案名稱。未立案前甲方不得將
    內埔村文化路153 號地點出租或轉讓他人，有該共同經營合
    約書（原審卷第29至32頁）附卷可憑，而上訴人丙○○於同
    日並簽立1 份切結書，該內容為：茲向己○○承購娃娃車兩
    部，車號WJ─1068、WJ─1069作為承租富田村明德路16號校
    區幼童接送，因無法過戶特立切結書如下……等語，參以上
    訴人丙○○於原審亦表示，依托兒所設置辦法規定，經營托
    兒所應具有園長資格，其當時並未取得園長資格，所以才簽
    訂共同經營合約書等語（原審卷第37頁）以觀，足徵上訴人
    於簽訂該共同經營合約時，即知私立師大托兒所立案地點為
    屏東縣內埔鄉○○村○○路153 號，上訴人經營地點即富田
    村明德路16號由上訴人另行立案，於上訴人取得立案前，該
    托兒所之證書由上訴人及陳泰貴共同使用，並因當時被上訴
    人並無園長資格，無法將購買之系爭2 部車輛，向監理站辦
    理過戶移轉登記。上訴人主張陳泰貴施行詐術，提供農業土
    地供非法使用，使上訴人誤信所經營地點係經合法立案，進
    而與陳泰貴簽訂共同經營合約云云，尚無可採。又系爭2 部
    車輛為動產，於買賣時即已交付上訴人，並無以不能給付為
    契約標的之情形，上訴人主張系爭2 部車輛係以不能給付為
    契約標的，契約應屬無效云云，亦無可採。
  2.次查，上開共同經營合約書經核閱其內容並未違反強制規定
    或公序良俗，該共同經營合約書自屬有效。上訴人主張契約
    無效，依不當得利之法律關係，請求返還利益，尚屬無據。
  (二)上訴人主張被上訴人系爭2 部車輛不能過戶，依不當得利、
    債務不履行及瑕疵擔保之法律關係，請求被上訴人返還利益
    或賠償損害，是否有理？
    上訴人主張：上訴人向陳泰貴買受系爭2 部車輛，陳泰貴即
    負有將前開車輛向監理站辦理過戶移轉登記之義務，系爭2
    部車輛嗣因被上訴人將私立師大托兒所變更名稱，致系爭2
    部車輛遭屏東監理站註銷牌照，無法行駛，被上訴人應返還
    利益或賠償損害云云。經查：
  1.關於不當得利部分：
  (1)查上訴人與訴外人陳泰貴簽訂之經營合約，約定由上訴人於
    89年9 月1 日起以200 萬元向陳泰貴買受位於富田村明德路
    16 號 校址內的教具、7 年經營權、設備使用權、系爭2 部
    車輛，陳泰貴於簽訂該合約後，亦將該校址內教具、設備、
    系爭2 部車輛交付上訴人占有使用，系爭2 部車輛亦已交付
    上訴人，則陳泰貴自上訴人收取200 萬之價金，係基於2 人
    簽訂之共同經營合約書之約定，自屬有法律上之原因。
  (2)上訴人於89年12月20日復與陳泰貴簽訂師大托兒所招牌名稱
    使用合約書，雙方同意陳泰貴經營地點名稱更改，上訴人繼
    續使用師大托兒所名稱，重新立案地點也使用師大托兒所名
    稱，合約7 年期滿後上訴人在內埔地區不得使用師大托兒所
    名稱，雙方各自負擔變更名稱及立案解決方式，有該師大托
    兒所招牌名稱使用合約書（原審卷第158 頁）在卷可按，足
    見上訴人與陳泰貴簽訂該共同經營合約書時，上訴人另以其
    經營地點向主管機關申請立案，未立案通過前，由上訴人與
    陳泰貴共用師大托兒所之證書，復於89年12月20日再行訂立
    由上訴人繼續使用師大托兒所名稱重新立案，陳泰貴經營地
    點變更名稱。被上訴人己○○向屏東縣政府申請變更名稱為
    屏東縣私立林肯托兒所，於90年1 月2 日經屏東縣政府同意
    在案，有該府95年2 月6 日屏府社福字第0950023670號函可
    按，亦經上訴人同意名稱更改（原審卷第158 頁），嗣被上
    訴人己○○惟恐日後系爭2 部車輛肇事，致其日後負賠償責
    任，乃變造師大托兒所之立案證書將園址改為上訴人經營地
    址，創辦人塗去改為上訴人丙○○，將前開車輛辦理過戶登
    記予上訴人丙○○名下。另於91年6 月間屏東縣政府實施聯
    合稽查，發現上訴人所經營地點並未經合法立案，通知上訴
    人應將前開車輛辦理變更為一般車輛，屏東監理站通知上訴
    人限期辦理，因逾期辦理遭註銷牌照事實，亦有屏東地院93
    年度簡字第550 號刑事判決、交通部公路總局高雄區監理所
    屏東監理站95年1 月23日高監屏字第0950002902函文及函附
    之汽車車籍查詢單、屏東縣政府91年7 月31日屏府社福字第
    0910122715號函在卷可按（原審卷第8 、59至62頁），則系
    爭2 部車輛註銷並非因被上訴人己○○偽造文書犯行，而係
    因師大托兒所營業主體不存在所致，而名稱變更既經上訴人
    同意，陳泰貴收受該200 萬元即無不當得利，而被上訴人為
    陳泰貴之繼承人，對於上訴人自亦無返還不當得利義務可言
    。上訴人主張被上訴人為陳泰貴之繼承人，系爭2 部汽車因
    牌照註銷無法使用，前開車輛價值共計100 萬元，被上訴人
    對於該100 萬元有不當得利，並請求賠償上訴人100 萬元，
    即無理由。
  2.關於債務不履行部分：
  (1)上訴人丙○○向被上訴人己○○購買系爭2 部車輛作為承租
    富田村明德路16號校區幼童接送，因無法過戶，乃於簽立共
    同經營合約同時簽立切結書，表示日後前開車輛肇事，由上
    訴人丙○○負損害賠償責任，與被上訴人己○○無涉之事實
    ，有切結書附卷可按，而上訴人亦於原審表示：陳泰貴跟伊
    簽訂合約時，經營托兒所應具有園長之資格，伊當時未取得
    園長資格，所以才簽訂共同經營合約，與陳泰貴簽訂共同經
    營合約時，並未約定要將前開車輛過戶到上訴人名下等語（
    原審卷第37頁），參以上訴人在台灣屏東地方法院檢察署91
    年度偵字第5584號偽造文書案件偵查中陳稱：「（問：娃娃
    車有無過戶到妳名下？）一開始沒有，因我只是取得托兒所
    經營權，而且沒有園長的資格……」等語（該卷第22頁反面
    ），足徵上訴人與陳泰貴於簽訂共同經營合約時，即明知前
    開車輛無法過戶登記與幼兒園，而上訴人與陳泰貴亦無約定
    陳泰貴應將前開2 部車輛辦理過戶登記與幼兒園，則上訴人
    於陳泰貴死亡後，請求陳泰貴之繼承人即被上訴人請求賠償
    損害，即無理由。
  (2)系爭2 部車輛已交付上訴人管理、使用、收益。上訴人於買
    賣當時既已明知系爭2 部車輛無法過戶之事實，兩造本無過
    戶之約定，上訴人即應受契約之拘束。上訴人主張被上訴人
    不能過戶，依債務不履行之法律關係，請求被上訴人賠償損
    害，自屬無據。
  3.關於瑕疵擔保部分：
  (1)按買賣之物，缺少出賣人所保證之品質者，買受人得不解除
    契約或請求減少價金，而請求不履行之損害賠償。出賣人故
    意不告知物之瑕疵者，亦同。民法第360條定有明文。
  (2)上訴人於買受系爭2 部車輛時，即知無法過戶，又系爭2 部
    車輛牌照逕行註銷之原因，係因已立案之私立師大托兒所核
    准更名為私立林肯托兒所，上訴人亦同意名稱更改，已如前
    述，原私立師大托兒所即已失其存在，系爭2 部車輛原屬私
    立師大托兒所之幼兒專用車，已不能做幼童專用車使用，依
    規定牌照應予繳銷，逾期未繳銷，而逕予註銷。依上說明，
    被上訴人自不負瑕疵擔保損害賠償責任。
六、綜上所述，上訴人主張契約無效，依不當得利之法律關係，
    請求返還利益，並主張系爭2 部車輛不能過戶予幼兒園所有
    ，依不當得利、債務不履行及瑕疵擔保之法律關係，請求被
    上訴人返還利益或賠償損害，均為無理由，不應准許。其假
    執行之聲請亦失所附麗，應併予駁回。原審為上訴人敗訴之
    判決，及駁回其假執行之聲請，並無不合。上訴意旨指摘原
    判決不當，求予廢棄改判，為無理由，應予駁回。
七、據上論結，本件上訴為無理由，依民事訴訟法第449 條第1
    項、第78條、第85條第1 項前段，判決如主文。
中　　華　　民　　國　　96　　年　　9 　　月　　19　　日
                            民事第五庭
                                審判長法官    蔡明宛
                                法      官    魏式璧
                                法      官    曾錦昌
以上正本證明與原本無異。
本件不得上訴。
中　　華　　民　　國　　96　　年　　9 　　月　　19　　日
                                書  記  官    郭蘭蕙
